臺灣高等法院民事判決　　　　　　　　 99年度上易字第994號
上　訴　人　吳東亮
訴訟代理人　莊雯麟
　　　　　　黃德賢律師
被　上訴人　吳東陽
　　　　　　吳東郎
共　　　同
訴訟代理人　趙立偉律師
　　　　　　劉　楷律師
複　代理人　李德正律師
上列當事人間請求返還房屋等事件，上訴人對於中華民國99年8
月24日臺灣桃園地方法院99年度訴字第791號第一審判決提起上
訴，本院於100年2月15日言詞辯論終結，判決如下：
    主  文
上訴駁回。
第二審訴訟費用由上訴人負擔。
    事實及理由
一、被上訴人主張：被繼承人吳良傑為伊與上訴人之父，於民國
    （下同）94年1月1日去世，兩造與母親王明計4人為其繼
    承人，於分割遺產時，就其中桃園縣中壢市○○○村○○段
    1102地號土地，及其上桃園縣中壢市○○段423建號、門牌
    號碼桃園縣中壢市忠福里22鄰華夏一村24號房屋（下合稱系
    爭房地），協議由繼承人分別共有，應有部分各為4分之1，
    而借名登記於上訴人名下，伊得隨時請求上訴人將伊所有之
    應有部分返還，並約定被上訴人吳東郎及母親王明得繼續
    居住於系爭房屋，而系爭房地之所有權狀亦由王明保管迄
    今。詎上訴人先要求被上訴人吳東郎應簽訂契約，搬出原居
    住之房間至2樓房間，並應每月給付上訴人新台幣（下同）
    6,000元房間使用費，被上訴人吳東郎認有居住使用權利，
    而未置理，詎上訴人繼之將吳東郎趕出系爭房屋，又將系爭
    房地設定最高限額抵押權144萬元予合作金庫商業銀行股份
    有限公司（下稱合作金庫銀行）。伊為此終止兩造間之借名
    登記契約，聲明請求：(一)上訴人應將系爭房地應有部分移轉
    登記予被上訴人吳東陽、被上訴人吳東郎各4分之1。(二)願供
    擔保請准宣告假執行。
二、上訴人則以：兩造於94年間就吳良傑之遺產分配，簽訂遺產
    分割協議書，約定系爭房地由伊單獨繼承，現金存款372,01
    7元由母親王明繼承，另雲林之祖厝則由長子即被上訴人
    吳東陽單獨繼承屬於吳良傑所有之應有部分1/3（另2/3係由
    他房子孫所有），雲林縣四湖鄉○○段758地號土地（下稱
    雲林土地）則由4人共同繼承，兩造間並無任何借名登記之
    協議。苟如被上訴人所言，係為辦理登記之便，何須就雲林
    土地仍維持兩造分別共有？又系爭房地自94年由上訴人單獨
    繼承後，迄今之稅捐均由母親王明及伊共同支付，系爭房
    地之所有權狀均由伊持有，伊係基於親屬情誼供被上訴人使
    用，因被上訴人吳東郎行為乖張，平時喧嘩吵鬧，更不顧伊
    對煙味過敏，在系爭房地公然吸煙，嚴重影響伊及家人之健
    康，經伊多次勸阻，仍未改善，伊係迫於無奈始請求被上訴
    人吳東郎搬出系爭房地等語，資為抗辯。爰聲明請求：(一)駁
    回被上訴人之訴及假執行之聲請。(二)如受不利判決，願供擔
    保請准宣告免假執行。
三、原審為上訴人敗訴判決，即判命上訴人應將系爭房地所有權
    應有部分移轉登記予被上訴人每人各4分之1。另駁回被上訴
    人假執行之聲請。
    上訴人就其敗訴部分，聲明不服，其上訴聲明：(一)原判決廢
    棄。(二)被上訴人在第一審之訴駁回。
    被上訴人之答辯聲明：上訴駁回。
四、兩造對於系爭房地原為被繼承人吳良傑所有，被繼承人吳良
    傑於94年1月1日死亡，兩造與訴外人王明共4人為其繼承
    人，曾協議分割遺產。嗣於94年3月29日以分割繼承為原因
    ，將系爭房地移轉登記為上訴人所有等情，並不爭執，復有
    財政部臺灣省北區國稅局遺產稅免稅證明書、土地登記謄本
    、建物登記謄本、遺產分割協議書、土地登記申請書、繼承
    系統表可稽（見原審卷9頁、11頁至12頁、29頁、本院卷135
    頁至141頁），自堪信為真實。
五、按借名登記契約，乃當事人約定一方將其所有不動產借用他
    方名義登記之契約，此乃無名契約，係以當事人間之信任關
    係為基礎，其性質與委任關係類似，自得類推適用民法委任
    之相關規定。又土地法第43條規定：「依本法所為之登記，
    有絕對效力」，係為保護第三人起見，將登記事項賦予絕對
    真實之公信力，並非於保護交易安全之必要限度以外，剝奪
    真正權利人之權利。借名契約當事人彼此間，並無第三人因
    信賴登記而交易取得不動產之情形，自不得以土地法第43條
    規定，逕認出名者係該借名不動產之真正權利人。次按，當
    事人主張有利於己之事實者，就其事實有舉證之責任，民事
    訴訟法第277條定有明文。主張法律關係存在之當事人，須
    就該法律關係發生所須具備之特別要件，負舉證之責任。而
    此特別要件之具備，茍能證明間接事實，且該間接事實與要
    件事實間，依經驗法則已足推認其因果關係存在者，亦無不
    可，非以直接證明要件事實為必要（最高法院91年度台上字
    第2076號判決參照）。經查：
  (一)系爭房地雖於94年3月29日以分割繼承為原因，移轉登記為
    上訴人所有，惟被繼承人吳良傑之繼承人有4人，其遺產除
    系爭房地登記為上訴人名義外，尚有坐落雲林縣四湖鄉○○
    段758地號土地1筆（下稱758地號土地），登記為兩造及訴
    外人王明4人各4分之1應有部分、門牌號碼雲林縣四湖鄉
    崙北村延平北路18-1號房屋（下稱四湖鄉房屋），登記為被
    上訴人吳東陽名義（即祖厝，事後吳東陽將應有部分2/3贈
    與由他房子孫取得）及中壢建國路郵局存款1筆372,017元由
    母親王明繼承取得，遺產價值共3,319,417元，此有財政
    部臺灣省北區國稅局遺產稅免稅證明書、遺產分割協議書（
    見原審卷9頁、29頁）可查，其中上訴人取得系爭房地之核
    定價額1,435,700元（計算式：1,104,000元＋331,700元＝
    1,435,700元），及758地號土地之4分之1價值329,100元（
    核定價額1,316,400元÷4＝329,100元），合計1,764,800元
    ，繼承所得遺產之價值，逾全部遺產價值之53％（1,764,80
    0÷3,319,417＝0.5316），其餘3位繼承人合計取得之遺產
    價值，尚未達全部遺產價值之47％，差異過大，此與目前一
    般社會常情，被繼承人如有男系繼承人，除非某一房對家庭
    有特殊重大貢獻，可多分得遺產，或某一房有特殊重大事由
    ，例如違逆父母等不孝情事，而不能繼承遺產外，多為男系
    各房均等之社會常情不符。又經本院當庭詢問上訴人，何以
    其分得遺產多於其餘兄弟，其當庭陳述：「（你們有三兄弟
    為何你分的比其他兄弟多？）聽從長輩的意見來分配，整個
    過程我沒有參與，我母親要我提供證件，我就提供證件、印
    章、身分證明」、「．．目前在工廠上班，我退伍後22、23
    歲就開始工作，每月薪資兩萬多至三萬之間」、「．．結婚
    前有節日就會拿錢給父母親有時候買金飾、花、蛋糕、過年
    時有多一點錢就多包一點紅包給父母親，結婚後有段時間每
    月拿五千元給父母親，給了一年多」、「．．聽母親講說大
    哥（即吳東陽）每月賺錢有拿錢回家．．」等語（見本院卷
    44頁正反面），是由上訴人所陳之過程，尚難認其對於家庭
    有特殊重大貢獻，可比同為男系繼承人之被上訴人多分得遺
    產，亦無其他證據可資證明被上訴人有何特殊重大事由，須
    比上訴人少分得遺產。故僅憑系爭遺產分割協議書（見原審
    卷29頁）之記載，尚難遽認系爭房地全部由上訴人單獨繼承
    取得，而對上訴人為有利之認定。
  (二)又被繼承人吳良傑死亡後，上訴人、被上訴人吳東郎及母親
    王明仍持續居住於系爭房屋內，王明並持有系爭房地所
    有權狀，亦經被上訴人當庭提出系爭房地所有權狀正本供原
    法院核閱無訛，復為上訴人所不爭執（見原審卷60頁）。且
    兩造及王明曾約定系爭房地由兩造及王明共同繼承，4
    人均有權利，惟暫登記在上訴人名下，系爭房地之所有權狀
    正本現由王明保管中等情，業據證人即兩造母親王明到
    庭證述明確（見原審卷62頁）；另證人即被繼承人吳良傑兄
    長吳谷源亦證稱曾聽辦理系爭房地繼承登記之代書說過系爭
    房屋是給兩造兄弟居住，只是暫時過戶到上訴人名下等語（
    見原審卷61頁反面），並經代書游麗華亦於本院證稱系爭房
    地登記給上訴人所有，係依兩造母親王明之指示辦理，當
    初沒有聽王明說要將系爭房地給(上訴人）吳東亮，而不
    分給其他的兄弟等語（見本院卷59頁反面、60頁）；及證人
    即於99年3月20日至系爭房屋處理上訴人與被上訴人吳東郎
    紛爭之員警鄭有志亦證稱：「．．後來我們瞭解那個房子是
    他們父親留下來，暫時先登記在上訴人名下．．」、「（當
    時吳東郎以及他的媽媽有沒有表明房子只是暫時先登記在吳
    東亮名下？）那個時候媽媽有說是爸爸留下來，不知何原因
    才登記在上訴人名下，原因沒有講」等語（見本院卷61頁）
    。是由證人即兩造之母王明、兩造之伯父吳谷源、承辦系
    爭房地過戶之代書游麗華及警員鄭有志之證述，足證系爭房
    地為繼承人4人，各有應有部分1/4，被上訴人及母親王明
    之應有部分僅係暫時借名登記於上訴人名下，並非由上訴人
    一人單獨繼承。
  (三)另參照被上訴人所提被上訴人吳東郎、上訴人與兩造母親王
    明及上訴人配偶莊雪麟間之對話錄音譯文內容所載：「吳
    東郎：『但是我們有講，我們有協議，媽也在、大哥也在，
    就說我們暫時登記他名下（指上訴人），並不是說權利都給
    他，那時候只是名字寫給他，但是四人還是共同都有．．有
    沒有？我們有口頭協議嗎？』、二哥（即上訴人）：『好像
    有，不清楚。』、吳東郎：『房子我現在有權利。』、二嫂
    ：『你有分錢的權利。房子賣了嗎？』、二哥：『房子賣了
    嗎？』、二嫂：『你有分錢的權利，但房子還沒賣。』、吳
    東郎：『我只是再確認說當初這間房子是我們四個人共同所
    有和媽媽嘛！』、二嫂：『對。』、吳東郎：『．．那今天
    問題在於是說今天走法律途徑時是我二哥的權利，我只是要
    釐清這個東西而已，那未來之後這房子賣了之後，我也有四
    分之一這個權利．．』、二嫂：『他（指上訴人）今天沒有
    說不給他（指吳東郎），媽你懂嗎？他沒有說不給他。』、
    吳東郎：『．．我現在沒有要你們馬上拿錢出來，我現在的
    立場沒有要求你們現在拿錢給我，我只是說之後未來你們賺
    錢買其他房子了，這棟房子要賣的時候，是不是要分成四等
    分包含大哥一份、我媽一份、你一份，這樣四人份。』、二
    嫂：『我只能跟你講站在道德倫理上他是應該分成四等分，
    在法律上．．他現在沒辦法回答你正確答案』．．」等語（
    見原審卷52頁至55頁反面），足見上訴人對被上訴人吳東郎
    詢問系爭房地借名登記一節，從未正面予以駁斥，僅含糊答
    稱：「好像有，不清楚」，且其配偶莊雪麟表示被上訴人吳
    東郎於系爭房地出售後有分錢之權利等語，亦未為反對之表
    示，此核與當事人一方若否認借名契約存在時，均會嚴詞否
    認，並重申所有權為其個人單獨所有之常情有違，是堪認系
    爭房地係由繼承人共同繼承，僅借名登記予上訴人名下。另
    上訴人雖爭執上開錄音譯文之證據能力，惟上開談話錄音，
    業經原審詢問兩造之意見，且於99年8月10日審理時當庭勘
    驗（驗聽），該錄音光碟第4分2秒處確實有兩個不同男生聲
    音先後說「好像有不清楚」等語在卷（見原審卷60頁反面）
    ，又該對話內容非屬隱私性之對話，上訴人及其配偶之陳述
    復出於自由意思任意為之，無受不當誘導或有截取片段之情
    事。對話內容又涉及被上訴人吳東郎之權利甚鉅，若未錄音
    存證，將來有不能舉證之虞，足認被上訴人吳東郎所為之錄
    音係出於防衛權利而未逾社會相當性之手段，所顯示之錄音
    內容，應可憑信。是上訴人辯稱上開錄音譯文無證據能力云
    云，要無足取。
  (四)上訴人再辯系爭房地自94年由其單獨繼承後，迄今稅捐均由
    母親王明及伊共同支付云云（見原審卷27頁），惟查房屋
    稅及地價稅之課徵，屬於稅捐機關之行政行為，與系爭房地
    之私權爭議無關，縱認上訴人所言為真，亦無法僅憑系爭房
    屋稅及地價稅均由上訴人及母親王明繳款一節，即認定系
    爭房地為上訴人單獨所有，是上訴人上開辯稱，亦非可採。
  (五)綜上，系爭房地由兩造及王明4人共同繼承，僅暫時借名
    登記於上訴人名下，供上訴人、被上訴人吳東郎及母親王
    明居住使用，兩造間就系爭房地有借名登記關係存在，足堪
    認定。又按當事人之任何一方，得隨時終止委任契約，民法
    第549條第1項定有明文，被上訴人於99年6月22日當庭向上
    訴人為終止借名契約之意思表示（見原審卷46頁），是兩造
    間之借名登記契約關係，已因被上訴人終止而歸於消滅，被
    上訴人本於上開借名登記契約之法律關係，請求上訴人將系
    爭房地所有權移轉登記予被上訴人共有，每人應有部分各4
    分之1，自屬有據，應予准許。
六、從而，被上訴人依類推適用委任關係，及依民法第549條第1
    項之規定，終止借名登記契約，請求被上訴人將系爭房地之
    所有權應有部分移轉登記予被上訴人每人4分之1，為有理由
    ，應予准許。原審就此部分為上訴人敗訴之判決，核無違誤
    。上訴意旨指摘原判決此部分不當，求予廢棄改判，為無理
    由，應予駁回。
七、本件事證已臻明確，兩造其餘攻擊防禦方法及立論之證據資
    料，均經本院審酌後，對判決結果不生影響，爰無庸逐一論
    述，併此敘明。
八、據上論結，本件上訴為無理由，依民事訴訟法第449條第1項
    、第78條，判決如主文。
中    華    民    國   100    年    2     月    25    日
                    民事第十六庭
                        審判長法  官  王聖惠
                              法  官  謝碧莉
                              法  官  呂淑玲
正本係照原本作成。
不得上訴。
中    華    民    國   100    年    2     月    25    日
                              書記官  明祖全